【裁判字號】    96,家上,221
【裁判日期】    970415
【裁判案由】    確認遺囑真偽
【裁判全文】
臺灣高等法院民事判決                 96年度家上字第221號
上  訴  人  丁○○
訴訟代理人  沈明欣律師
被  上訴人  丙○○
            己○○
            戊○○
共      同
訴訟代理人  成介之律師
複  代理人  甲○○
複  代理人  乙○○
上列當事人間請求確認遺囑真偽事件，上訴人對於中華民國96年
（原審誤載為94年）5月16日臺灣板橋地方法院95年度家訴字第
30號第一審判決提起上訴，本院於97年4月1日言詞辯論終結，判
決如下：
    主      文
上訴駁回。
第二審訴訟費用由上訴人負擔。
    事實及理由
一、上訴人主張：上訴人為被繼承人盧夢珠之弟，被上訴人己○
    ○、戊○○為上訴人之子女，被上訴人丙○○為上訴人之前
    妻。盧夢珠於民國92年6月12日死亡，因其未婚且無子女，
    依民法第1138條規定，其所遺留之遺產新台幣（下同）13,8
    55,229元應由兄弟姐妹共同平均繼承。然被上訴人提出盧夢
    珠生前於西元2002年5月3日自書及於西元2002年7月26日修
    改之遺囑（以下簡稱系爭遺囑），主張盧夢珠以遺囑指定己
    ○○、戊○○為遺囑執行人，並將多數財產分配予被上訴人
    及訴外人盧曼莉及曾艾婷（盧曼莉之女）等人。惟系爭遺囑
    與盧夢珠生前所寫的「公務人員履歷表」及「公務員退休申
    請書」之筆跡不同，且系爭遺囑內容有多處增刪塗改，惟盧
    夢珠並未依民法第1190條規定註明增刪塗改處及字數並另行
    簽名，其自書遺囑之法定方式已有欠缺無效，被上訴人就遺
    囑所享有之受遺贈權不存在。為此先位聲明請求確認系爭之
    遺囑並非真正。備位聲明請求確認被上訴人對盧夢珠之遺產
    受遺贈權不存在。原審判決上訴人敗訴，上訴人聲明不服，
    上訴聲明：(一)原判決廢棄。(二)上開廢棄部分，1.先位部分：
    請求確認系爭遺囑並非真正。2.備位聲明：確認被上訴人對
    盧夢珠之遺產受遺贈權不存在。
二、被上訴人則以：上訴人前對被上訴人提起偽造文書等罪之刑
    事告訴，及被上訴人於台灣士林地方法院對其他繼承人盧曼
    莉及曾艾婷提起94年度家訴字第30號確認系爭遺囑為真正之
    訴訟，均經鑑定為真正。而原審將系爭遺囑與被繼承人盧夢
    珠生前所寫的「公務人員履歷表」、「學校教職員退休事實
    表原本」、「台北市政府暨所屬機關學校員工申請房租津貼
    調查卡」、「員工親屬增減申報表」等資料送請法務部調查
    局鑑定，鑑定結果亦認定筆跡相符，則本案遺囑的筆跡鑑定
    已明確，上訴人於本院請求再重新鑑定係故意延滯訴訟。另
    系爭遺囑黑色字跡部分屬於增減部分，僅不生變更遺囑之效
    力，縱該黑色字跡部分非盧夢珠所寫，亦僅該部分不生變更
    遺囑之效力，系爭遺囑並不會全部無效等語，資為抗辯。答
    辯聲明：上訴駁回。
三、先位之訴部分：
  (一)上訴人主張盧夢珠於92年6月12日死亡，因盧夢珠未婚且無
    子女，則其遺產應由上訴人及其他兄弟姐妹共同繼承，茲因
    被上訴人提出系爭遺囑主張對盧夢珠有受遺贈權之事實，業
    據提出兩造之戶籍謄本、財政部北區國稅局核定盧夢珠之遺
    產稅繳清證明書為證（見原審卷第59頁、第66頁、第26頁至
    第27頁），堪信為真。上訴人先位之訴主張系爭遺囑非真正
    ，惟為被上訴人所否認，並以前揭情詞置辯，查：
  1.按自書遺囑者，應自書遺囑全文，記明年月日，並親自簽名
    。如有增減，塗改，應註明增減、塗改之處所及字數，另行
    簽名，民法第1190條定有明文。是遺囑應依法定方式為之，
    自書遺囑，應記明年月日，並親自簽名，否則不生效力（最
    高法院28年上字第2293號判例意旨參照)。惟該法另規定如
    有增減、塗改，應註明增減、塗改之處所及字數，另行簽名
    ，並非自書遺囑的法定方式，而係在遺囑內容有增刪塗改時
    ，為辨明增刪塗改部分之效力時始有適用。是以民法第1190
    條後段另規定「如有增減、塗改，應註明增減、塗改之處所
    及字數，另行簽名」，旨在保障立遺囑人之真意，以昭慎重
    ，並避免糾紛，非因有此情形而謂所立自書遺囑不生效力。
    亦即若未依此規定方式所為之增減、塗改，僅該增減、塗改
    部分不生遺囑變更之效力，尚難謂全部遺囑為無效。
  2.上訴人與其妹盧曼莉曾以被上訴人偽造系爭遺囑事由，向台
    灣板橋地方法院檢察署（以下簡稱板橋地檢署）提出偽造文
    書之告訴，經檢察官向台北市銀行及合作金庫函調盧夢珠生
    前在銀行之開戶印鑑卡，與系爭遺囑合併送請內政部警政署
    刑事警察局（以下簡稱刑事警察局）鑑定，經刑事警察局以
    「放大檢視及特徵比對法」鑑定方法鑑定後，認定：「送鑑
    盧夢珠之台北市銀行及合作金庫銀行開戶印鑑卡上之筆跡與
    遺囑上筆跡相符」，有原審調閱板橋地檢署93年度偵續字第
    193號卷後影印刑事警察局93年12月29日刑鑑字第093014263
    2號鑑驗通知書附筆跡鑑驗說明、盧夢珠在台北市銀行及合
    作金庫銀行之開戶印鑑卡資料在卷可憑（見原審卷第271頁
    至第275頁）。另原審再向盧夢珠生前任教之台北市立長安
    國中及主管單位之台北市政府教育局函調盧夢珠生前所寫的
    「公務人員履歷表」、「學校教職員退休事實表」、「臺北
    市政府暨所屬機關學校員工申請房租津貼調查卡」、「員工
    親屬增減申報表」等資料 (影本附原審卷第276頁至第285頁
    ) ，連同系爭遺囑再送請法務部調查局鑑定，鑑定結果亦認
    定：「一、91年5月3日盧夢珠遺囑原本乙紙（黑色字跡除外
    ），編為甲類鑑定資料。二、公務人員履歷表原本乙紙、學
    校教職員退休事實表原本乙紙、臺北市政府暨所屬機關學校
    員工申請房租津貼調查卡原本乙紙、員工親屬增減申報表原
    本乙紙，編為乙類鑑定資料。鑑定方法為『照相放大、歸納
    比對、特徵比對』。鑑驗結果：一、甲類資料上「盧夢珠」
    簽名字跡與乙類資料上「盧夢珠」簽名字跡筆劃特徵相同。
    二、甲類資料「內文」上字跡與乙類資料上字跡筆劃特徵相
    同。」等語，亦有法務部調查局鑑定通知書在卷可證（見原
    審卷第217頁至第221頁）。
  3.證人即盧夢珠生前任教長安國中之同事汪寶珠於92年10月22
    日及93年1月30日在前開刑事偵查中結證略稱：「（與盧夢
    珠）同為長安國中老師，認識有30年，我和他（按係指盧夢
    珠）很要好，他沒有結婚，也沒有子女，他在91年5月6日在
    長庚開刀，開刀當天只我在場，他給我一張紙條，要我有事
    通知己○○及彭素鳳（提出影本附卷），彭女也是越南華僑
    ，但他長期在紐西蘭，珠並交給我一串鎖匙，要我轉交予鴻
    （按係指被上訴人己○○）…我常和他聯絡，他92年6月13
    日和我有約，前一天我要和他確定地點時間，我一直聯絡不
    上，我就聯絡鴻，92年6月13日鴻就找警察破門而入，才發
    現他死亡」、「他沒說立遺囑，但有說事情都交代好了，他
    是很謹慎的人，他有說不希望將錢給兄弟姐妹，他有留一把
    保險箱鑰匙，他有說萬一他有事，要將鑰匙交己○○，他有
    留字條，是開刀前他交給我的，紙條上的彭素鳳也曾在長安
    國中任教，後來離職，彭的先生是長庚的醫生，之前為了病
    危也問過他先生，字條上的字跡是盧夢珠寫的，至於底末的
    0911電話是我寫的，是為聯絡彭素鳳用的」等語；且盧夢珠
    於91年7月28日在長庚醫院住院醫療時，住院保證人為己○
    ○；有板橋地檢署93年度偵字第3992號及93年度偵續字第19
    3號筆錄影本、被繼承人盧夢珠於91年7月28日在長庚醫院之
    住院保證書各乙件附卷可稽（見原審卷第259頁至第260頁、
    第265頁至第266頁、第268頁至第269頁）。是依證人汪寶珠
    陳證，盧夢珠生前雖沒有告知其有書立遺囑，但都有交待其
    遺產已處理妥當，且不希望將遺產交給兄弟姐妹，核與系爭
    遺囑記載(1)存款贈與被上訴人、盧曼莉及曾艾婷各1,000,00
    0元，500,000元給訴外人馬貴邦，其餘捐給慈善機關；(2)內
    湖房子贈予被上訴人己○○、戊○○，廈門街房贈予盧曼莉
    （及曾艾婷）；(3)台灣銀行優惠存款捐給慈濟基金會；(4)金
    飾（約十餘兩）由被上訴人及盧曼莉及曾艾婷；(5)盧夢珠身
    後可以領的錢（未領完的退休金、醫療保險及壽險保險金用
    以支付醫療費用及身後處理費用剩餘）捐給慈善機關，有系
    爭遺囑在卷可憑（見原審卷第33頁至第34頁）。亦即盧夢珠
    將遺產除捐給慈善機關外，大都遺贈予被上訴人，僅將部分
    贈予妹妹盧曼莉及盧曼莉之女曾艾婷，核與證人汪寶珠陳證
    盧夢珠不希望將遺產交給兄弟姐妹之意思大約相符，參酌汪
    寶珠與兩造間素無閒隙，且無利害關係，其前揭陳證堪予採
    信。
  4.又上訴人告訴被上訴人偽造文書案，經板橋地檢署檢察官二
    度偵查結果，均認定被上訴人並無偽造文書等犯罪事實而為
    不起訴處分，有被上訴人提出板橋地檢署93年度偵字第3992
    號不起訴處分書、93年度偵續字第193號不起訴處分書附卷
    可稽（見原審卷第90頁至第100頁）。益證上訴人主張系爭
    遺囑為偽非實。
  5.至於上訴人主張系爭遺囑有黑色字跡十餘處，前揭法務部調
    查局鑑定通知書已排除於鑑定範圍，乃請求再次函送調查局
    重新鑑定「黑色字跡」部分云云。惟其經原審書記官以電話
    聯絡調查局，據調查局鑑定科李先生表示：「因為該份遺囑
    主要是藍色字跡，黑色字跡只有少數幾個字，字數不夠，除
    非當事人能提供充足字數之黑色字跡，否則無法做比對鑑定
    」，有原審書記官作成之電話紀錄在卷可稽（見原審卷第25
    2 頁）。且經本院再送請憲兵司令部刑事鑑識中心鑑定結果
    ，亦認送鑑參考資料無可供比對字跡，難以歸納其書寫特徵
    ，致無法比對，有憲兵司令刑事鑑識中心97年2月20日憲直
    刑字第0970000220號函在卷可憑 (見本院卷第85頁至第87頁
    ) 。嗣經上訴人於本院97年3月12日準備程序中陳明此部分
    已無法再查了，僅就現有資料為辯論基礎，有該筆錄在卷可
    憑（見本院卷第92頁）。參酌系爭遺囑全文係以藍色筆書寫
    ，文末由盧夢珠簽名並記載「親筆」及「2002.5.3」。雖於
    該日期下方另以黑色筆書寫「2002.7.26」，並於內文遺產
    分配第項記載：「其他尚有台灣銀行優惠存款（可立即提
    出）給漢鴻。」，其中「給」及「。」以黑色字跡蓋過分別
    改為「請」、「代」，並增加書寫「我捐給慈濟基金會」。
    PS第項以黑色筆跡於貴邦下再塗描一「哥」字。於PS第
    項信用卡處，另以黑色筆跡畫箭頭指示加註「（已放在保管
    箱內）」字跡。至於另在遺囑全文多處有用藍色筆或黑色筆
    在文字旁邊劃上直線（──）或波浪線（～～），此係一般
    人的閱讀或書寫習慣，目的在標出文章的重點所在，其性質
    不屬於塗改或增刪，有系爭遺囑彩色影印本在卷足憑（見原
    審卷第130頁至第131頁）。是系爭遺囑雖曾經用黑色筆作一
    次增改記載，增改的黑色字跡亦僅日期「2002.7.26」、「
    請」漢鴻「代我捐給慈濟基金會」、「哥」、「已放在保管
    箱內」數處，而盧夢珠雖未在該塗改處註明增減、塗改之處
    所及字數，另行簽名，惟其既不影響全文的辨識閱讀，且足
    以判定盧夢珠係於2007年7月26日另以黑色筆修改系爭遺囑
    ，將其存於台灣銀行優惠存款原定贈予被上訴人己○○，改
    為請被上訴人己○○代為捐給慈濟基金會，足以判斷盧夢珠
    書立遺囑之真意，而其餘修改處，或僅係作文字修正，或附
    註信用卡放置處所而已，與遺囑全文不生影響，揆諸前揭說
    明，其並不影響系爭遺囑之效力。況被上訴人倘要偽造盧夢
    珠之遺囑，自可偽造內文墨色一致之字跡，核無必要偽製有
    二次修改字跡之遺囑，以免將來徒惹爭議。況黑色字跡倘係
    被上訴人偽造，依一般社會常情，不可能將台灣銀行優惠存
    款原贈予被上訴人己○○，塗改為代盧夢珠捐給慈濟基金會
    ，其顯不利於被上訴人己○○，被上訴人亦無塗改之理由。
    上訴人主張被上訴人偽造遺囑云云，不足為採。至上訴人嗣
    於本院97年4月1日言詞辯論時反於前揭準備程序時陳明，再
    主張其今天早上8時40分有打電話給刑事警察局鑑識科承辦
    人員表示，黑色字跡只要本院用電話或書面查詢，他可說明
    黑色字跡不是真的云云，核係準備程序終結後始行主張之事
    項，而上訴人復未釋明其符合民事訴訟法第276條第1項前3
    款之事由，依同法條第1項序文規定不得主張之。
  (二)綜上，依前揭調查局及刑事警察局的鑑定結果，均證明系爭
    遺囑盧夢珠之簽名筆跡及遺囑內文筆跡，均與盧夢珠生前所
    填寫之公務人員相關文件及銀行開戶印鑑卡之筆跡相符，應
    可相信遺囑係出自被繼承人盧夢珠親手所寫。參酌證人汪寶
    珠於偵查中證述，被繼承人盧夢珠生前曾表示其不願將遺產
    留給兄弟姐妹而已安排好事情，並囑咐保險箱鑰匙要交給被
    上訴人己○○等情；及被上訴人己○○擔任被繼承人盧夢珠
    住院醫療之保證人之事；堪認盧夢珠生前極度信賴被上訴人
    己○○，是以系爭遺囑安排將部分財產贈與被上訴人，亦屬
    合情合理。況依系爭遺囑製作及修改之情形，被上訴人亦無
    偽造之原由。上訴人主張系爭遺囑為偽，為無理由，不足為
    採。
四、備位訴訟部分：上訴人主張系爭遺囑因「黑色字跡」塗改，
    未符民法第1190條規定之要件而無效，被上訴人無受遺贈權
    云云。惟為被上訴人所否認，查：
  (一)依系爭遺囑藍色筆跡記載：「漢鴻、明明：開箱後，立即將
    存款部份（包括932活存及定存)解約提出，存入你們的戶頭
    ，並作以下分配：貝玲、漢鴻、明明、曼莉、艾婷各壹佰
    萬，另外提出伍拾萬匯給馬貴邦大哥（餘下的錢捐給聖安娜
    之家、台北縣家扶中心等慈善機構）。房地部份，內湖房
    子立即轉移給漢鴻及明明，廈門街房子轉移給曼莉（及艾婷
    ）。其他尚有台灣銀行優惠存款（可立即提出）給漢鴻。
    身後還可以領的錢，包括@未領完的退休金II醫療保險金
    及壽險保險金，可以用來支付所有的療費用及身後事項處理
    費用（剩下的也捐掉）。PS…」。而系爭遺囑為真，已如前
    述，是盧夢珠確已將其身後遺留之存款、內湖房子遺贈予被
    上訴人，至為顯然。
  (二)上訴人主張系爭遺囑經塗改之處有：
  1.遺囑第一頁之第項，原藍色筆跡記載「其他尚有台灣銀行
    優惠存款（可立即提出）給漢鴻。」，經過黑色筆跡將「給
    」字描塗改寫為「請」字、將「。」句號描塗改為「代」字
    、在「。」句號字尾再添加寫上「我捐給慈濟基金會。」，
    全文經塗改後為「其他尚有台灣銀行優惠存款（可立即提出
    ）請漢鴻代我捐給慈濟基金會」。是以該塗改結果雖與遺囑
    原文意旨不同，且該塗改方式不符合民法第1190條後段規定
    之要件，揆諸前開揭說明，該塗改部分無效，不生變更遺囑
    之效力。
  2.遺囑PS第1項藍色筆記載「貴邦哥的地址，可找七姨聯絡打
    聽。」，其中的「哥」字經黑色筆再塗描一次，既不變更原
    字，也不影響遺囑原文的閱讀瞭解，是以該重描原字縱未記
    明字數及另行簽名，應認不妨礙遺囑的效力。
  3.遺囑PS第項由藍色筆記載「隨身皮包中有壹張金融卡（還
    有五萬多）及壹張信用卡（台北銀行），下月別忘了付錢，
    我同事會拿給你們。保管箱中那張時旅JCB金卡從未用過剪
    掉即可。」，經黑色筆在「信用卡」文字旁加註「（已放在
    保管箱內）」，僅在補充說明信用卡不放在皮包內而放在保
    管箱內，方便遺囑執行人尋找該張信用卡而已，並不變更遺
    囑原文意思，是以該添寫加註雖未記明所添寫字數及另行簽
    名，亦應認為不影響遺囑效力。
  4.遺囑末尾由被繼承人盧夢珠以藍色筆簽名「二姑盧夢珠親筆
    2002.5.3」，該日期下面後來再經黑色筆添加「2002.7.26
    」，其明顯在表示前揭黑色字跡的添加時間，是以亦不影響
    遺囑全文效力。
  5.至遺囑全文多處有用藍色筆或黑色筆在文字旁邊劃上直線（
    ──）或波浪線（～～），其性質不屬於塗改或增刪，已如
    前述，當然不影響遺囑效力。又上訴人主張遺囑的其他字跡
    還有塗描增刪云云，經本院仔細逐字一一比對結果，認為並
    無塗改增刪之情事，附此敘明。
  6.本件被繼承人盧夢珠係自書遺囑全文（遺囑形式猶如信件，
    抬頭收件人記載「漢鴻、明明：」，末尾署名「二姑盧夢珠
    親筆2002.5.3」），並於末尾記明年月日及親自簽名，其形
    式已符合民法第1190條前段規定之自書遺囑的法定要件，是
    以本件自書遺囑為真正有效。上訴人主張系爭遺囑有增刪塗
    改且未註明處所及字數並在該處所另行簽名，致使系爭遺囑
    全部無效，被上訴人無受遺贈權云云，依上開說明，並不可
    採。
五、綜上所述，本件上訴人主張均不足採。是則上訴人執此先位
    之訴請求確認系爭盧夢珠所立之遺囑並非真正。備位之訴請
    求確認被上訴人對盧夢珠之遺產受遺贈權不存在，均不應准
    許。原審為上訴人敗訴之判決，並無不合。上訴意旨指摘原
    判決不當，求予廢棄改判，為無理由，應予駁回。
六、本件事證已明，兩造其餘攻擊防禦方法及未經援用之證據，
    經本院審酌後，核與本件之結論，不生影響，爰不一一贅述
    ，附此敘明。
七、據上論結，本件上訴為無理由，依民事訴訟法第449條第1項
    、第78條，判決如主文。
中    華    民    國    97    年    4     月    15    日
                    民事第十一庭
                        審判長法  官  鄭雅萍
                              法  官  詹文馨
                              法  官  蘇芹英
正本係照原本作成。
如不服本判決，應於收受送達後20日內向本院提出上訴書狀，其
未表明上訴理由者，應於提出上訴後20日內向本院補提理由書狀
（均須按他造當事人之人數附繕本）上訴時應提出委任律師或具
有律師資格之人之委任狀；委任有律師資格者，另應附具律師資
格證書及釋明委任人與受任人有民事訴訟法第466條之1第1項但
書或第2項（詳附註）所定關係之釋明文書影本。
中    華    民    國    97    年    4     月    15    日
                              書記官  林初枝
附註：
民事訴訟法第466條之1（第1項、第2項）：
對於第二審判決上訴，上訴人應委任律師為訴訟代理人。但上訴
人或其他法定代理人具有律師資格者，不在此限。
上訴人之配偶、三親等內之血親、二親等內之姻親，或上訴人為
法人、中央或地方機關時，其所屬專任人員具有律師資格並經法
院認為適當者，亦得為第三審訴訟代理人。


司法院資訊處製作；財團法人民間司法改革基金會備份。
